臺灣板橋地方法院刑事判決　　　　　　　 94年度選易字第4號
公　訴　人　臺灣板橋地方法院檢察署檢察官
被　　　告　乙○○
選任辯護人　吳茂榕　律師
　　　　　　粘舜權　律師
上列被告因詐欺等案件，經檢察官提起公訴〔９４年度選偵字第
１１６號〕。本院判決如下：
    主  文
乙○○無罪。
    理  由
甲、公訴意旨略以：乙○○設籍於臺北縣永和市，年滿二十歲，
    具有民國〔下同〕９４年１２月３日鄉鎮市長、縣市議員選
    舉之投票權。臺北縣永和市於９４年間辦理里鄰長、巡守隊
    及環保義工３天２夜講習暨文康活動，活動日期自９４年７
    月２４日起，至同年９月１０日止，分２１梯次，活動地點
    為雲林、嘉義、台南地區，參加人員資格限定於里、鄰長、
    里內環保義工及巡守隊員。承辦單位於９４年３月中旬通知
    各里繳交各里巡守隊及環保義工名冊，以憑統計辦理招標作
    業，嗣同年５月６日各里辦公處繳交鄰長、巡守隊暨環保義
    工統計調查表，同年５月２６日至７月８日辦理招標作業，
    由統帥旅行社以每人單價新臺幣〔下同〕肆仟伍佰元得標，
    後於同年７月１５日至１９日完成活動之履勘、簽約事項，
    並於同年７月中旬通知各里里幹事轉知各里辦公處，依原呈
    報之里、鄰長、環保義工、巡守隊員名冊繕造保險人員名冊
    ，最遲應於各梯次出發前７日呈報，以憑辦理旅遊平安保險
    之事宜，並於各梯次出發當日，由各里里長持參加人員名冊
    核對參加人員身分，正確無誤後令參加人員簽名，以利結束
    活動後，繳回市公所核銷經費之用。詎乙○○竟與潭墘里里
    長甲○○〔業經經本院另案即９４年度訴字第２８６８號審
    結〕共同基於意圖為自己不法利益之犯意聯絡，明知上開活
    動，係針對永和市里鄰長、環保義工、巡守隊員而舉辦，而
    其並無上揭身份，而年底三合一選舉將屆，若受邀請免費參
    加上開活動，顯可能係他人趁機以此手段要求年底選舉時投
    票支持特定候選人為對價，以達行賄之目的，仍基於投票收
    賄之未必故意，由甲○○藉於活動當日檢核參加人員身分之
    便，令假裝為參加人員矇混上車，參與上揭旅遊活動，使承
    辦人員陷入錯誤，誤以為其具有參加活動之資格，而提供旅
    遊食宿等服務，使其收受免費參與旅遊及活動結束時受贈載
    有「永和市長洪一平敬贈」字樣之鳳梨酥壹盒之不正利益及
    賄賂，因認被告乙○○所為，涉犯刑法第３３９條第２項之
    詐欺得利、同法第１４３條第１項之投票受賄罪嫌云云。
乙、按犯罪事實應依證據認定之，無證據不得認定犯罪事實；不
    能證明被告犯罪者，應諭知無罪之判決，刑事訴訟法第１５
    ４條第２項、第３０１條第１項分別定有明文。次按認定不
    利於被告之事實，須依積極證據，苟積極證據不足為不利於
    被告事實之認定時，即應為有利於被告之認定，更不必有何
    有利之證據〔最高法院３０年臺上字第８１６號判例意旨〕
    ；又檢察官對於起訴之犯罪事實，倘其所提出之證據，不足
    為被告有罪之積極證明，或其指出之證明方法，無從說服法
    院以形成被告有罪之心證，基於無罪推定之原則，自應為被
    告無罪判決之諭知〔最高法院９２臺上字第１２８號判例意
    旨參照〕。
丙、本件控辯雙方主要爭點及所主張之證據方法：
  　壹、公訴人認被告涉刑法第３３９條第２項之詐欺得利、同
　　　　法第１４３條第１項之投票受賄罪嫌，係以：〔一〕共
　　　　犯甲○○供述〔含其於本院９４年度選訴字第１８號審
        判期日所為證述〕。〔二〕證人薛景忠證述。〔三〕９
        ４年度永和里、鄰長、環保義工及巡守隊員講習暨文康
        活動之活動記事。〔四〕永和市潭墘里９４年度環保義
        工及巡守隊員名冊、參加人員名冊。〔五〕證人方金源
        、鄭謝秀玉、甲○○、陳啟宏、簡炳南、陳水上、洪富
        春、許展榕等人證述。〔六〕乙○○之年籍資料。〔七
        〕臺北縣永和市９４年度里鄰長、環保義工、巡守隊講
        習暨文康活動計畫、公開甄選旅行社評選會議紀錄。〔
        八〕里鄰長研習活動自行負擔人員名冊。〔九〕臺北縣
        永和市公所自行收納款項統一收據。〔十〕共犯甲○○
        之0000000000號於９４年８月１７日２１時
        ８１分５２秒至５４分４５秒，與000000000
        0號通話之通訊監察譯文。〔十一〕被告供述等為證據
        方法。
    貳、被告對起訴書記載其參與系爭環保義工旅遊活動乙節不
        爭執。惟堅決否認犯罪，其主要爭點有〔一〕爭執否認
        起訴書所載之詐欺、投票受賄犯行。〔二〕否認有收受
        鳳梨酥乙盒。〔三〕被告主張就參與旅行部分已依規定
　　　　給付費用予臺北縣永和市公所。被告暨辯護人就否認犯
  　　　罪所持辯解，聲明以〔一〕詰問證人甲○○〔嗣於審判
　　　　期日捨棄〕。〔二〕本院９４年度訴字第３００２號案
　　　　９５年２月２日審判筆錄。〔三〕臺北縣永和市公所自
　　　　行收納款項統一收據。〔四〕本院９５年３月２３日函
　　　　文暨統帥旅行社有限公司購物之統一發票影本可稽〔附
　　　　本院卷第１０１頁至第１０３頁〕〔五〕本院９５年度
　　　　選上易字第２號刑事判決影本。〔六〕被告之診斷證明
　　　  書等為證據方法。
　　參、本院依職權調查臺灣高等法院９６年度選上訴字第１５
　　　　號甲○○被訴貪等案刑事判決。
丁、關於上揭證據方法之證據能力：
　  刑事訴訟法第１５９條第１項雖規定，被告以外之人於審判
    外之言詞或書面陳述，除法律有規定外，不得作為證據。惟
    同法第１５９條之５明定：「被告以外之人於審判外之陳述
    ，雖不符前四條之規定，而經當事人於審判程序同意作為證
    據，法院審酌該言詞陳述或書面陳述作成時之情況，認為適
    當者，亦得為證據。」、「當事人、代理人或辯護人於法院
    調查證據時，知有第一百五十九條第一項不得為證據之情形
    ，而未於言詞辯論終結前聲明異議者，視為有前項之同意。
    」，其立法理由在於傳聞證據未經當事人之反對詰問予以核
    實，乃排斥其證據能力。惟當事人如放棄對原供述人之反對
    詰問權，於審判程序表示同意該等傳聞證據可作為證據，此
    時，法院除認該傳聞證據欠缺適當性外，自可承認其證據能
    力。又當事人、代理人或辯護人於調查證據時，知有刑事訴
    訟法第１５９條第１項不得為證據之情形，卻表示「對於證
    據調查無異議」、「沒有意見」、「不知道」等意思，而未
    於言詞辯論終結前聲明異議者，應視為已有將該等傳聞證據
    採為證據之同意。經查，辯方於本院準備程序，就公訴人主
    張之上列證據方法之證據能力陳述「就證據能力沒意見」、
    「我沒有做，怎麼會有意見」〔參見本院卷第５０頁〕，於
    審理期日依法調查時，就證據能力未聲明異議〔參見本院審
    判筆錄〕，按諸上述，應視為已有將該等傳聞證據採為證據
    之同意。
戊、本院之判斷：
    壹、被告乙○○設籍於臺北縣永和市潭墘里，既非里、鄰長
        ，復非巡守隊隊員、環保義工，確參加系爭活動，業據
        被告自白在卷〔參見９４年度選偵字第１１６號卷第１
        頁背面、第５頁〕，復有臺北縣永和市潭墘里９４年度
        環保義工及巡守隊員名冊、參加人員名冊足佐〔附９４
        年度選他字第６２號卷第２宗第４２頁背面至第４４頁
        、第３宗第１６５頁背面至第１６７頁〕；被告於活動
        結束後即９４年９月２日，向臺北永和市公所繳納４５
        ００元之事實，有里鄰長研習活動自行負擔人員名冊、
        臺北縣永和市公所自行收納款項統一收據足佐〔附９４
        年度選他字第６２號卷第３宗第３５６頁背面、第３９
        ３頁背面〕；臺北縣永和市公所執行當年度法定預算而
        為系爭講習暨文康活動，亦有「臺北縣永和市９４年度
        里、鄰長、巡守隊及環保義工講習暨文康活動計畫」含
        臺北縣永和市總預算歲出計畫說明提要與各項費用明細
        表影本〔附９４年度選他字第６２號卷第１宗第７頁至
        第２１頁〕足稽，系爭「鳳梨酥」係系爭活動得標廠商
        ，依其與臺北縣永和市公所間合約給付與參加活動人員
        ，業據證人薛景忠、許德勝於本院另案９４年度訴字第
        ３００２號貪污等案審理中證述在卷，此有該案審判筆
        錄影本足參〔附本院卷第７１頁至第７６頁、第１１５
        頁至第１２０頁〕，復有統帥旅行社有限公司購買系爭
        物品之統一發票影本可稽〔附本院卷第１０１頁至第１
        ０３頁〕；凡此事實，信為真正。
    貳、被告被訴詐欺得利部分：
　　　　一、按刑法詐欺罪之成立，以意圖為自己或第三人不法
　　　　　　所有，以詐術使人將本人或第三人之物交付為要件
　　　　　　。所謂以詐術使人交付，必須被詐欺人因其詐術而
　　　　　　陷於錯誤，若其所用方法，不能認為詐術，亦不致
　　　　　　使人陷於錯誤，即不構成該罪〔最高法院４６年台
　　　　　  上字第２６０號判例意旨參照〕。
　　　　二、案外人甲○○即臺北縣永和市潭墘里之里長，因公
　　　　　　訴意旨所示犯行，經本院９４年度訴字第２８６８
　　　　　　號刑事判決諭知「甲○○依據法令從事公務之人員
　　　　　　，對於主管之事務，明知違背法令，直接圖利其他
  　　　　　私人不法利益，因而獲得利益，處有期徒刑壹年捌
　　　　　　月，褫奪公權壹年。緩刑肆年。」復經臺灣高等法
　　　　　　院以９６年度選上訴字第１５號刑事判決駁回上訴
　　　　　　，此有上開判決繕本足佐。據此斟之，縱認被告確
　　　　　　受領公訴意旨所示『出遊』等給付，亦係甲○○「
  　　　　　直接圖私人不法利益」，被告因之而得上項利益，
            初非被告詐欺何人致之；斯與詐欺罪之構成要件有
            間。
 　　 　三、查被告於偵訊時陳稱「不知道〔只有義工才能參加
            〕，我太太是義工，我要她在我身邊照顧我，她沒
            說要義工才能去」、「．．．，因為我需要太太照
            顧，所以要跟著她，『里長說名冊上沒有我名字，
            所以要我自己交錢」〔參見９４年度選偵字第１１
            ６號卷第５頁〕，參酌〔一〕證人薛景忠於本院另
            案即９４年度訴字第３００２號案結證略以：不具
            身分之人需自費參加，曾肆次發文與各〔里〕辦公
            處，出發前曾發文壹次，出發後又發參次，並當庭
            提出公文影本壹件，內容「本講習參加活動對象僅
            限里、鄰長、巡守隊及環保義工不得冒名頂替，『
            否則相關費用概自行負責』」〔參見本院卷第７５
            頁〕。〔二〕證人甲○○於本院９４年度選訴字第
            １８號偽造文書等案審理時結證稱「〔系爭活動〕
            出錢也可以去，．．．」、「〔何人稱只要出錢就
            可以去？〕是市公所的薛景忠，是活動出發以前約
　　　　　　一星期就告訴我。他說『沒關係，去，到時候交錢
　　　　　　交一交就好了』」、「〔你的里內有無自費參加的
  　　　　　人？〕有，十個還是十一個人。」〔參見本院卷第
　　　　　　１９８頁、第１９９頁〕等情斟之，被告係於事前
　　　　　　取得襄辦該次活動事宜之里長即甲○○之同意，方
  　　　　　參加該次活動；縱被告參加系爭活動係未符執行當
　　　　　　年度法定預算之目的宗旨，但衡諸常情，系爭文康
  　　　　　活動係由臺北縣永和市公所主辦，相關資格審查、
　　　　　　報名及聯繫工作則由里辦公處負責，一般里民自係
　　　　　　由里長處得知活動之相關訊息，而渠等對於里長所
　　　　　　告知可參與系爭活動之說法信而不疑，致其認為自
　　　　　　己是被允許參與系爭文康活動，且其等於活動後又
　　　　　　已交付活動費用，自難認渠等在主觀上有為自己圖
　　　　　　得財產上之不法利益之意圖，或有施用詐術，或有
　　　　　　得不法利益之情事，非得遽執詐欺得利罪、刑相繩
            ，臺灣高等法院９６年度選上訴字第１５號甲○○
            貪污等案件，同此見解。
    參、被訴投票受賄罪部分：
        一、刑法第１４３條第１項投票收受賄賂罪之成立，除
　　　　　　須有投票權人收受賄賂或不當利益外，尚須具有許
　　　　　　以不行使投票權或為一定之行使為要件〔最高法院
　　　　　　８２年度台上字第４９２８號判決意旨參照〕，亦
　　　　　　即行為人收受賄賂或不正利益可認係約使為投票權
　　　　　　之一定行使或不行使之對價，又上開對價關係，在
　　　　　　於行賄者之一方，係認知其所交付之意思表示，乃
　　　　　　為約使有投票權人為投票權一定之行使或不行使，
　　　　　  始足當之。
　　　　二、臺北縣永和市公所係執行當年度法定預算而為事實
　　　　　　欄所示講習暨文康活動，業見前述，復無積極確切
　　　　　　之事證，足認臺北縣永和市長洪一平將相關科目預
　　　　　　算公有財物侵占入己充賄選之資，不能遽認系爭利
            益為約使被告為市長選舉投票權一定行使之代價；
            如前述，縱認被告確受領公訴意旨所示『出遊』等
            給付，亦係甲○○「直接圖私人不法利益」，被告
            因之而得上項利益，尤不能認是項『經甲○○圖取
            、而與被告乙○○之利益』係洪一平約使被告為市
            長選舉投票權一定行使之代價，核與投票受賄罪構
            成要件有間。
        三、被告否認受領系爭「鳳梨酥」；即以公訴意旨而論
　　　　　　，系爭活動係臺北縣永和市公所執行當年度法定預
　　　　　　算而為之講習暨文康活動，系爭「鳳梨酥」係系爭
　　　　　　活動得標廠商，依其與臺北縣永和市公所間合約給
　　　　　　付與參加活動人員，均見前述；市長洪一平係系爭
　　　　　　活動「總領隊」，此有「臺北縣永和市９４年度里
　　　　　　、鄰長、巡守隊及環保義工講習暨文康活動計畫」
　　　　　　足參〔參見９４年度選他字第６２號卷第１宗第７
　　　　　　頁背面〕，其於活動期中到場致意、參加會餐、於
  　　　　　系爭「鳳梨酥」註記『永和市長洪一平敬贈』等，
            均係洪一平執行法定預算之一部，不能遽認係投票
            行賄。甲○○於法務部調查局詢問、偵訊時陳述略
            以：市長洪一平於活動期中到場致意、參加會餐、
            系爭「鳳梨酥」註記『永和市長洪一平敬贈』等情
            〔參見９４年度選他字第６２號卷第１宗第５４頁
            、第５５頁〕，不能為不利被告之認定。
　　　　四、至甲○○於法務部調查局詢問時另陳述「洪一平在
  　　　　　研習會上暢談他在永和市長任內對永和市的建設，
    　　　　並表示此次他要連任永和市長，希望我們能夠繼續
　　　　　　支持他」，偵訊時陳述「市長上聚餐時有宣揚市長
  　　　　　政績，希望我們年底繼續支持他」〔參見９４年度
　　　　　　選他字第６２號卷第１宗第５４頁、第５５頁〕；
　　　　　　然查，民選之公職人員，利用各種公開場合宣揚其
　　　　　　政績，希望獲得選民之認同與支持，延續其政治生
　　　　　　命，係屬民主社會之常態，非得因永和市長洪一平
　　　　　　利用舉辦此次活動之機會，宣揚其執政政績，尋求
　　　　　　選民支持，即謂洪一平行求、期約使有投票權人為
　　　　　　投票權一定之行使或不行使，尤不能將參與系爭活
　　　　　  動之人遞衍為『投票受賄』。
    肆、公訴人引據之方金源係臺北縣永和市『前溪里』里長〔
        參見９４年度選他字第６２號卷第１宗第３８頁至第４
        １頁〕，鄭謝秀玉係同縣市『和平里』里長〔參見同上
　　　　卷第５０頁背面至第５３頁〕，陳啟宏係同縣市『協和
　　　　里』里長〔參見同上卷第６７頁至第６９頁〕，簡炳男
　　　　係同縣市『豫溪里』里長〔參見同上卷第７３頁至第７
　　　　４頁〕，陳水上係同縣市『文化里』里長〔參見同上卷
　　　　第７６頁至第７８頁〕，洪富春係同縣市『下溪里』里
　　　　長〔參見同上卷第８３頁至第８６頁〕，許展榕係同縣
　　　　市『保安里』里長〔參見同上卷第８８頁至第９１頁〕
　　　　，分係參與各該里里、鄰長、巡守隊及環保義工講習暨
　　　　文康活動，業據其等陳述在卷〔卷頁見前引述〕；對於
　　　　〔一〕被告參與同縣市「潭墘里」里、鄰長、巡守隊及
　　　　環保義工講習暨文康活動時，有無、如何施用詐術？〔
　　　　二〕甲○○有無因何人之詐術陷錯誤允被告參加系爭活
　　　　動？〔三〕洪一平如何、於何時何地將系爭出遊利益、
　　　　鳳梨穌充賄選之賄賂？被告有無許以不行使投票權或為
　　　　一定之行使等事實，未曾以其感官體驗，其等陳述情節
　　　　，復無一語及之，自不能資為不利於被告之論據。公訴
  　　　人聲明之其餘證據方法，與上揭論斷無礙、無違，不予
    　　一一贅述。
　　伍、綜上所述，本件依公訴人所舉證據，尚不足證明被告有
  　　　何詐欺得利及投票受賄之犯行，本院復查無其他積極證
    　　據證明被告有何公訴人所指之犯行，當屬不能證明被告
      　犯罪，爰依法諭知無罪之判決。
據上論斷，應依刑事訴訟法第３０１條第１項，判決如主文。
本案經檢察官蔡元仕到庭執行職務。
中　　華　　民　　國　　96　　年　　7 　　月　　20　　日
　　　　　　　　　刑事第一庭　審判長法　官  陳恆寬
　　　　　　                        法  官  張江澤
                                    法  官  陳福來
以上正本證明與原本無異。
如不服本判決應於送達後十日內向本院提出上訴狀。
                                    書記官  林兆嘉
中　　華　　民　　國　　96　　年　　9 　　月　　14　　日
